ACORDAO-COMPLETO-2524203

ACÓRDÃO 1884/2022 ATA 12/2022 - SEGUNDA CÂMARA

VISTOS, relatados e discutidos estes autos de tomada de contas especial instaurada em razão da impugnação de despesas realizadas com os recursos repassados ao Município de São Miguel do Tocantins/TO por força do Programa de Apoio aos Sistemas de Ensino para Atendimento à Educação de Jovens e Adultos - Peja, no exercício de 2005, e da não consecução do objeto do Convênio 700271/2011, celebrado com a aludida municipalidade visando à construção de unidade escolar, no âmbito do Programa Nacional de Reestruturação e Aparelhagem da Rede Escolar Pública de Educação Infantil - Proinfância,
ACORDAM os Ministros do Tribunal de Contas da União, reunidos em sessão da 2ª Câmara, em:
9.1. considerar revéis, para todos os efeitos, nos termos do art. 12, § 3º, da Lei 8.443/1992, os Srs. Francisco de Sousa Lopes e José Augusto Leite Oliveira e a empresa AGT Construção e Transporte Ltda., dando-se prosseguimento ao processo;
9.2. acolher parcialmente as alegações de defesa apresentadas pelo Sr. Jesus Benevides de Sousa Filho quanto ao Peja/2005, levantando-se o débito apurado no valor de R$ 1.454,39;
9.3. rejeitar as alegações de defesa apresentadas pelo Sr. Jesus Benevides de Sousa Filho quanto ao Convênio 700271/2011;
9.4. julgar irregulares as contas do Sr. Francisco de Sousa Lopes, com fundamento nos arts. 1º, inciso I, 16, inciso III, alínea "b", da Lei 8.443/1992 c/c os arts. 19, parágrafo único, e 23, inciso III, da mesma Lei, sem aplicação de multa devido ao óbito do responsável;
9.5. julgar irregulares as contas dos responsáveis abaixo indicados, com fundamento nos arts. 1º, inciso I, 16, inciso III, alíneas "b" e "c", da Lei 8.443/1992 c/c os arts. 19 e 23, inciso III, da mesma lei, e nos arts. 1º, inciso I, 202, § 6º, 209, inciso III, e 210 e 214, inciso III, do Regimento Interno do TCU, e condená-los ao pagamento das quantias especificadas, atualizadas monetariamente e acrescidas dos juros de mora a partir das datas indicadas, nos termos da legislação vigente, até a efetiva quitação do débito, fixando-lhes o prazo de 15 (quinze) dias, a contar da ciência, para que comprovem, perante o Tribunal (art. 214, inciso III, alínea "a", do Regimento Interno do TCU) , o recolhimento da dívida aos cofres do Tesouro Nacional:
9.5.1. Jesus Benevides de Sousa Filho, José Augusto Leite Oliveira e empresa AGT Construção e Transporte Ltda., solidariamente:
	Data
	Valor (R$) 

	17/10/2012
	138.395,08¿

	10/12/2012
	150.729,74

9.5.2. Jesus Benevides de Sousa Filho e José Augusto Leite Oliveira, solidariamente:
	Data
	Valor (R$) 

	30/12/2011
	369.439,07

	10/10/2012
	329.281,95

9.6. aplicar aos responsáveis abaixo listados, individualmente, a multa prevista no art. 57 da Lei 8.443/1992 c/c o art. 267 do Regimento Interno do TCU, nos valores indicados, fixando-lhes o prazo de quinze dias, a contar da notificação, para que comprovem, perante o Tribunal (art. 214, III, alínea "a", do Regimento Interno do TCU) , o recolhimento da dívida aos cofres do Tesouro Nacional, atualizada monetariamente desde a data deste acórdão até a data do efetivo recolhimento, se paga após o vencimento, na forma da legislação em vigor;
	Responsável
	Valor (R$) 

	Jesus Benevides de Sousa Filho
	150.000,00

	José Augusto Leite Oliveira
	150.000,00

	AGT Construção e Transporte Ltda.
	45.000,00

9.7. autorizar, desde logo, com amparo no art. 28, inciso II, da Lei 8.443/1992, a cobrança judicial das dívidas, caso não atendidas as notificações;
9.8. autorizar, desde já, caso requerido, nos termos do art. 26 da Lei 8.443/1992, o parcelamento das dívidas em até 36 (trinta e seis) parcelas mensais e sucessivas, atualizadas monetariamente até a data do pagamento, esclarecendo aos responsáveis que a falta de pagamento de qualquer parcela importará no vencimento antecipado do saldo devedor (art. 217, § 2º, do Regimento Interno do TCU) , sem prejuízo das demais medidas legais cabíveis;
9.9. dar ciência desta decisão aos responsáveis, ao Fundo Nacional de Desenvolvimento da Educação e à Procuradoria da República no Estado do Tocantins, para adoção das providências cabíveis, nos termos do art. 16, § 3º, da Lei 8.443/1992 c/c o art. 209, § 7º, do Regimento Interno deste Tribunal.

Tomada de Contas Especial instaurada pelo Fundo Nacional de Desenvolvimento da Educação em razão da impugnação de despesas realizadas com os recursos repassados ao Município de São Miguel do Tocantins/TO por força do Programa de Apoio aos Sistemas de Ensino para Atendimento à Educação de Jovens e Adultos - Peja, no exercício de 2005, e da não consecução do objeto do Convênio 700271/2011, celebrado com a aludida municipalidade visando à construção de unidade escolar, no âmbito do Programa Nacional de Reestruturação e Aparelhagem da Rede Escolar Pública de Educação Infantil - Proinfância.

Segunda Câmara

Município de São Miguel do Tocantins/TO.

3. Interessados/Responsáveis:
3.1. Interessado: Fundo Nacional de Desenvolvimento da Educação - FNDE.
3.2. Responsáveis: Jesus Benevides de Sousa Filho (XXX.969.801-XX); Francisco de Sousa Lopes (XXX.394.053-XX); José Augusto Leite Oliveira (XXX.296.155-XX); AGT Construção e Transporte Ltda. (07.436.857/0001-06).

13.1. Ministros presentes: Bruno Dantas (Presidente), Augusto Nardes (Relator) e Antonio Anastasia.
13.2. Ministro-Substituto convocado: Marcos Bemquerer Costa.

ACORDAO-COMPLETO-2540446

Acórdão de Relação 3167/2022 - Segunda Câmara

Acórdão de Relação

AUGUSTO NARDES

Transcrevo a seguir a instrução lavrada no âmbito da Secretaria de Controle Externo de Tomada de Contas Especial (peça 79) , a qual contou com a anuência do escalão dirigente da unidade técnica (peças 80 e 81) : 
"INTRODUÇÃO
Trata-se de Tomada de Contas Especial instaurada pelo Fundo Nacional de Desenvolvimento da Educação (FNDE) /Ministério da Educação (MEC) , em desfavor do Sr. Jesus Benevides de Sousa Filho, exprefeito municipal de São Miguel do Tocantins/TO, gestões 2005-2008 e 2009-2012, em razão da impugnação parcial das despesas realizadas com os recursos repassados ao município de São Miguel do Tocantins/TO à conta do Programa de Apoio aos Sistemas de Ensino para Atendimento à Educação de Jovens e Adultos (Peja) , no exercício de 2005, e da não consecução do objeto pactuado no Convênio 700271/2011 no âmbito do Programa Nacional de Reestruturação e Aparelhagem da Rede Escolar Pública de Educação Infantil - Proinfância, com vigência estipulada para o período de 16/8/2011 a 4/8/2014.
HISTÓRICO
O processo foi instruído preliminarmente no Tribunal de Contas da União à peça 8. Nessa instrução foi proposta a realização de citação do Sr. Jesus Benevides de Sousa Filho, em decorrência das seguintes irregularidades:
a.1) Programa de Apoio aos Sistemas de Ensino para Atendimento à Educação de Jovens e Adultos (Peja) , exercício de 2005: pagamentos efetuados com festividades de animação na colação de grau dos alunos concludentes de etapas do EJA da Escola Municipal João Pessoa; divergência entre a despesa efetuada e o contido no extrato bancário da conta específica do programa;
a.2) Convênio 700271/2011 (Proinfância) : não consecução do objeto pactuado por meio do convênio.
Diante disso, e contando com a anuência da chefia imediata e do titular da unidade técnica (peças 9 e 10) , foi expedido ofício ao responsável (peça 12) , que apresentou resposta (peça 14) .
A resposta do responsável foi analisada pela instrução de peça 20, a qual propôs a rejeição das alegações de defesa, com consequente julgamento pela irregularidade das contas e imputação de débito ao responsável, conforme abaixo:		
a) rejeitar as alegações de defesa apresentadas pelo Sr. Jesus Benevides de Sousa Filho (CPF XXX.969.801-XX) , prefeito do município de São Miguel do Tocantins/TO (gestões 2005-2008 e 2009-2012) ;
	b) julgar irregulares as contas do Sr. Jesus Benevides de Sousa Filho (CPF XXX.969.801-XX) , com fundamento nos arts. 1º, inciso I, 16, inciso III, alínea 'b' e 'c', 19, caput, e 23, inciso III, da Lei 8.443/1992, c/c os arts. 1º, inciso I, 209, inciso II e III, 210 e 214, inciso III, do Regimento Interno do TCU, condenando-o ao pagamento da importância a seguir especificada e fixando-lhe o prazo de 15 dias, para que comprove, perante este Tribunal, em respeito art. 214, inciso III, alínea 'a', do Regimento Interno do TCU, o recolhimento da dívida aos cofres do Fundo Nacional de Desenvolvimento da Educação, atualizada monetariamente e acrescida de juros de mora, calculados a partir da data indicada até a data do efetivo recolhimento e com o abatimento de valores acaso já satisfeitos, nos termos da legislação vigente:
	VALOR ORIGINAL (R$) 
	DATA DA OCORRÊNCIA

	582,00
	11/7/2005

	776,00
	9/12/2005

	96,39
	9/12/2005

	658.563,89
	30/12/2011

	329.281,95
	10/10/2012

c) aplicar, com fundamento no art. 57, da Lei 8.443/1992, c/c o art. 267, do Regimento Interno do TCU, multa ao Sr. Jesus Benevides de Sousa Filho (CPF XXX.969.801-XX) , fixando o prazo de 15 dias, a partir da notificação, para que, nos termos do art. 214, inciso III, alínea 'a', do Regimento Interno do TCU, comprove, perante este Tribunal, o recolhimento, aos cofres do Tesouro Nacional, do valor atualizado monetariamente desde a data do acórdão que vier a ser proferido até a data do efetivo recolhimento, se for pago após o vencimento, na forma da legislação em vigor;
No entanto, o Ministério Público junto ao TCU emitiu parecer (peça 26) discordando do posicionamento desta unidade técnica, considerando que a responsabilização individual do Sr. Jesus Benevides de Sousa Filho era indevida, pois outras pessoas teriam dado causa à irregularidade e deveriam ser responsabilizadas solidariamente pelo débito. Assim, opinou que também deveria ser realizada a citação da empresa contratada para a construção da escola, do Sr. Francisco de Sousa Lopes, prefeito sucessor (gestão 2013-2016) , e do Sr. José Augusto Leite Oliveira, ordenador de despesas, 'nomeado para tanto por meio do Decreto Municipal 320/2011' (peça 26, p. 1) .
Salientou, no item 21 do referido parecer (peça 26, p. 5) , que 'as novas citações propostas (...) deverão considerar como débito a ser atribuído aos gestores o valor total do repasse efetuado. E a citação da empresa contratada para construção da obra, deve ser efetuada considerando a diferença entre o montante pago e o executado'. Portanto, a empresa deve ser citada, solidariamente com os demais responsáveis deste processo, pelo valor de R$ 289.124,82, que corresponde ao percentual pago e não executado de 21,74% do valor contratado. Esse débito deve ser atualizado a partir das datas dos mais recentes pagamentos realizados à empresa.
Além da citação pelo mencionado débito, os demais responsáveis também deveriam ser citados pelo restante do valor recebido, uma vez que seriam responsáveis pela inexecução do objeto pactuado, sendo tais valores atualizados a partir das datas de repasse dos recursos, abatido o valor pelo qual são citados solidariamente com a empresa AGT Construção e Transporte Eireli.
O MP/TCU observou também que, posteriormente à instrução de peça 20, o responsável, Sr. Jesus Benevides de Sousa Filho, informou a este Tribunal o envio de requerimento ao Concedente em 12/8/2019 (peça 25, p. 4) , com o objetivo de sanear as irregularidades detectadas, mediante realização de obras e reparos necessários para equiparação da execução física e financeira, com recursos próprios, e, assim, possibilitar a conclusão do objeto do convênio. Como não consta nos autos pronunciamento do FNDE sobre a questão, ponderou que deveria ser realizada diligência à autarquia, concomitantemente com as citações propostas.
O Relator emitiu despacho (peça 27) , no qual manifestou concordância com o Ministério Público junto a este Tribunal e determinou o retorno dos autos a esta secretaria para a adoção das referidas medidas preliminares.
O presente processo foi objeto então de nova instrução (peça 28) , propondo-se a citação da empresa AGT Construção e Transporte Eireli, contratada para a construção da escola, do Sr. Francisco de Sousa Lopes, prefeito sucessor (gestão 2013-2016) , e do Sr. José Augusto Leite Oliveira, ordenador de despesas, como se segue:
a) citar, solidariamente, o Sr. Jesus Benevides de Sousa Filho (CPF XXX.969.801-XX) , exprefeito municipal de São Miguel do Tocantins/TO (gestões 2005-2008 e 2009-2012) , a empresa AGT Construção e Transporte Eireli (CNPJ 07.436.857/0001-06) , contratada para a construção da escola, o Sr. Francisco de Sousa Lopes (CPF XXX.394.053-XX) , ex-prefeito municipal de São Miguel do Tocantins/TO (gestão 2013-2016) e o Sr. José Augusto Leite Oliveira (CPF XXX.296.155-XX) , ordenador de despesas, com fundamento nos arts. 10, § 1º, e 12, incisos I e II, da Lei 8.443/1992 c/c o art. 202, incisos I e II, do RI/TCU, para que, no prazo de quinze dias, apresentem alegações de defesa quanto à ocorrência abaixo indicada, em razão da conduta especificada, e/ou recolham, solidariamente, aos cofres do Fundo Nacional de Desenvolvimento da Educação, as seguintes quantias, atualizadas monetariamente a partir das respectivas datas até o efetivo recolhimento, abatendo-se, na oportunidade, as quantias eventualmente ressarcidas, na forma da legislação em vigor:
Ocorrência: não comprovação da boa e regular aplicação dos recursos federais repassados ao município de São Miguel do Tocantins/TO, considerando a não consecução do objeto pactuado por meio do Convênio 700271/2011 (Proinfância) ;
Condutas:
Jesus Benevides de Sousa Filho (CPF XXX.969.801-XX) , exprefeito municipal de São Miguel do Tocantins/TO (gestões 2005-2008 e 2009-2012) : não adotar as medidas necessárias à correta execução da obra, tendo os recursos repassados sido gastos em sua gestão, em pagamentos à empresa contratada, sem a correspondente execução dos serviços;
AGT Construção e Transporte Eireli (CNPJ 07.436.857/0001-06) , empresa contratada para a construção da escola: receber pagamentos superiores ao que efetivamente foi executado, haja vista que executou apenas 51,14% da obra, apesar de haver recebido 72,88% do total contratado;
Francisco de Sousa Lopes (CPF XXX.394.053-XX) , ex-prefeito municipal de São Miguel do Tocantins/TO (gestão 2013-2016) : não adotar as medidas necessárias à conclusão da obra, que esteve paralisada durante toda a sua gestão, concorrendo para a materialização do dano;
José Augusto Leite Oliveira (CPF XXX.296.155-XX) , ordenador de despesas: realizar pagamentos antecipados à empresa AGT Construção e Transporte Eireli, concorrendo decisivamente para a ocorrência do dano.
Dispositivos violados: art. 37, caput, c/c o art. 70, parágrafo único, da Constituição da República Federativa do Brasil; art. 93 do Decreto-lei 200/1967; art. 66 do Decreto 93.872/1986; terceira, item II, alínea 'j' do termo do Convênio 700271/2011 (peça 4, p. 29) ;
Evidências: Parecer Conclusivo 215/2016/Diesp/Coapc/CGcap/Difin (peça 2, p. 70-76) ; Relatório de TCE 347/2017-Direc/Cotce/CGCap/Difin-FNDE/MEC, de 28/6/2017 (peça 3, p. 44-49) ;
Débito referente aos responsáveis AGT Construção e Transporte Eireli, Francisco de Sousa Lopes, José Augusto Leite Oliveira e Jesus Benevides de Sousa Filho:
	VALOR ORIGINAL (R$) 
	DATA DA OCORRÊNCIA

	138.395,08¿
	17/10/2012

	150.729,74
	10/12/2012

Débito referente aos responsáveis Francisco de Sousa Lopes, José Augusto Leite Oliveira e Jesus Benevides de Sousa Filho:
	VALOR ORIGINAL (R$) 
	DATA DA OCORRÊNCIA

	369.439,07
	30/12/2011

	329.281,95
	10/10/2012

Em cumprimento ao pronunciamento da unidade (peça 30) , foram efetuadas as citações dos responsáveis, conforme delineado na tabela constante do Despacho de Conclusão das Comunicações Processuais (peça 77) , que se sumariza adiante:
	Responsável: José Augusto Leite Oliveira
Comunicação: Edital 1054/2020-Secomp (peça 62) 
Data da Ciência: 4/8/2020  (peça 63) 
	
	Responsável: Francisco de Sousa Lopes
Comunicação: Edital 1546/2020-Secomp (peça 68) 
Data da Ciência: 18/9/2020  (peça 69) 
	
	Responsável: Jesus Benevides de Sousa Filho
Comunicação: Ofício 7972/2020-Secomp (peça 40) 
Data da Ciência: 27/4/2020  (peça 49) 
	
	Responsável: AGT Construção e Transporte Ltda.
Comunicação: Ofício 7973/2020-Secomp (peça 38) 
Data da Ciência: 27/3/2020  (peça 48) 
	
Transcorrido o prazo regimental, o responsável Jesus Benevides de Sousa Filho encaminhou resposta (peças 55 a 57) , enquanto a empresa AGT Construção e Transporte Ltda apresentou solicitação de prorrogação de prazo (peça 65) , indeferida pelo Relator (peça 72) , sem apresentação posterior de peça de defesa. Já os demais responsáveis permaneceram silentes. 
Adicionalmente, foi encaminhada diligência ao FNDE, mediante o Ofício 7980/2020-TCU/Seproc, de 6/3/2020 (peça 36) , recebido em 18/3/2020 (peça 37) , tendo aquela autarquia encaminhado em resposta o Ofício nº 9396/2020/Cgest/Digap-FNDE, de 30/3/2020 (peça 42) , acompanhado de informações complementares (peças 43-45) .¿
Tendo sido concluídas, portanto, as providências inerentes às comunicações processuais, retornaram os autos à esta Unidade Técnica.
EXAME TÉCNICO
Da Diligência ao FNDE
Verifica-se da documentação apresentada pela Autarquia em resposta à diligência (peças 42 a 45) , que o FNDE teve a informar:
1.1. 'que a ana¿lise te¿cnica de prestac¿a¿o de contas do Conve¿nio no 700271/2011 encontra-se conclui¿da, com reprovac¿a¿o total do objeto pactuado e recomendac¿a¿o pela restituic¿a¿o dos recursos repassados ao ente municipal';
1.2.  'que o ente municipal apresentou solicitac¿a¿o de repactuac¿a¿o para a retomada da obra ID 17449, com fundamento na Resoluc¿a¿o CD/FNDE no 3, de 23 de fevereiro de 2018, a qual foi indeferida pela a¿rea te¿cnica do FNDE tendo em vista a instaurac¿a¿o de Tomada de Contas Especial' e 
1.3. que 'considerando que a vige¿ncia do Conve¿nio no 700271/2011 ja¿ encerrou, registramos que na¿o se faz necessa¿ria autorizac¿a¿o do FNDE para que o ente municipal finalize a obra com recursos pro¿prios'. 
Dessa forma, superada a pendência documental com a realização da medida saneadora que foi determinada pelo Relator, não há óbices para o pronunciamento de mérito, conforme proposta nas seções que se seguem.
Da validade das notificações:
Preliminarmente, cumpre tecer breves considerações sobre a forma como são realizadas as comunicações processuais no TCU. A esse respeito, destacam-se o art. 179, do Regimento Interno do TCU (Resolução 155, de 4/12/2002) e o art. 4º, inciso III, § 1º, da Resolução TCU 170, de 30 de junho de 2004, in verbis:
Art. 179. A citação, a audiência ou a notificação, bem como a comunicação de diligência, farse-ão:
I - mediante ciência da parte, efetivada por servidor designado, por meio eletrônico, fac-símile, telegrama ou qualquer outra forma, desde que fique confirmada inequivocamente a entrega da comunicação ao destinatário;
II - mediante carta registrada, com aviso de recebimento que comprove a entrega no endereço do destinatário;
III - por edital publicado no Diário Oficial da União, quando o seu destinatário não for localizado
 (...) 
Art. 3º As comunicações serão dirigidas ao responsável, ou ao interessado, ou ao dirigente de órgão ou entidade, ou ao representante legal ou ao procurador constituído nos autos, com poderes expressos no mandato para esse fim, por meio de:
I - correio eletrônico, fac-símile ou telegrama;
II - servidor designado;
III - carta registrada, com aviso de recebimento;
IV - edital publicado no Diário Oficial da União, quando o seu destinatário não for localizado, nas hipóteses em que seja necessário o exercício de defesa.
Art. 4º. Consideram-se entregues as comunicações:
I - efetivadas conforme disposto nos incisos I e II do artigo anterior, mediante confirmação da ciência do destinatário;
II - realizadas na forma prevista no inciso III do artigo anterior, com o retorno do aviso de recebimento, entregue comprovadamente no endereço do destinatário;
III - na data de publicação do edital no Diário Oficial da União, quando realizadas na forma prevista no inciso IV do artigo anterior.
§ 1º O endereço do destinatário deverá ser previamente confirmado mediante consulta aos sistemas disponíveis ao Tribunal ou a outros meios de informação, a qual deverá ser juntada ao respectivo processo.
 (...) 
Bem se vê, portanto, que a validade da citação via postal não depende de que o aviso de recebimento seja assinado pelo próprio destinatário da comunicação, o que dispensa, no caso em tela, a entrega do AR em 'mãos próprias'. A exigência da norma é no sentido de o Tribunal verificar se a correspondência foi entregue no endereço correto, residindo aqui a necessidade de certeza inequívoca. 
Não é outra a orientação da jurisprudência do TCU, conforme se verifica dos julgados a seguir transcritos:
São válidas as comunicações processuais entregues, mediante carta registrada, no endereço correto do responsável, não havendo necessidade de que o recebimento seja feito por ele próprio (Acórdão 3648/2013-TCU-Segunda Câmara, Relator Min. José Jorge) ;
É prescindível a entrega pessoal das comunicações pelo TCU, razão pela qual não há necessidade de que o aviso de recebimento seja assinado pelo próprio destinatário. Entregandose a correspondência no endereço correto do destinatário, presume-se o recebimento da citação. (Acórdão 1019/2008-TCU-Plenário, Relator Min. Benjamin Zymler) ;
As comunicações do TCU, inclusive as citações, deverão ser realizadas mediante Aviso de Recebimento - AR, via Empresa Brasileira de Correios e Telégrafos, bastando para sua validade que se demonstre que a correspondência foi entregue no endereço correto. (Acórdão 1526/2007-TCU-Plenário, Relator Min. Aroldo Cedraz) .
A validade do critério de comunicação processual do TCU foi referendada pelo Supremo Tribunal Federal, nos termos do julgamento do MS-AgR 25.816/DF, por meio do qual se afirmou a desnecessidade da ciência pessoal do interessado, entendendo-se suficiente a comprovação da entrega do 'AR' no endereço do destinatário:
Ementa: agravo regimental. Mandado de segurança. Desnecessidade de intimação pessoal das decisões do tribunal de contas da união. art. 179 do regimento interno do TCU. Intimação do ato impugnado por carta registrada, iniciado o prazo do art. 18 da lei nº 1.533/51 da data constante do aviso de recebimento. Decadência reconhecida. Agravo improvido.
O envio de carta registrada com aviso de recebimento está expressamente enumerado entre os meios de comunicação de que dispõe o Tribunal de Contas da União para proceder às suas intimações.
O inciso II do art. 179 do Regimento Interno do TCU é claro ao exigir apenas a comprovação da entrega no endereço do destinatário, bastando o aviso de recebimento simples. 
Da revelia dos responsáveis José Augusto Leite Oliveira, AGT Construção e Transporte Ltda. e Francisco de Sousa Lopes
No caso vertente, devido ao insucesso de realizar a citação dos responsáveis José Augusto Leite Oliveira e Francisco de Sousa Lopes em endereços constantes na base de dados da Receita custodiada pelo TCU (peças 39 e 40) , promoveu-se a notificação por Edital, publicados no Diário Oficial da União (peças 62 e 68) .
Importante destacar que, antes de promover a citação por edital, para assegurar a ampla defesa, buscaram-se outros meios possíveis para localizar e citar os responsáveis, nos limites da razoabilidade, fazendo juntar aos autos informação comprobatória dos diferentes meios experimentados que restaram frustrados (Acórdão 4851/2017-TCU-Primeira Câmara, Relator Min. Augusto Sherman) , tal como se demonstra no Despacho de Conclusão das Comunicações Processuais (peça 77) .
Já a empresa AGT Construção e Transporte Ltda, mesmo tendo tomado ciência da citação (peça 48) e apresentado solicitação de prorrogação de prazo (peça 65) , indeferida pelo Relator ante sua patente intempestividade (peça 72) , não apresentou defesa ou recolheu o débito que lhe foi imputado, ficando, assim, caracterizada a sua revelia.
Nos processos do TCU, a revelia não leva à presunção de que seriam verdadeiras todas as imputações levantadas contra os responsáveis, diferentemente do que ocorre no processo civil, em que a revelia do réu opera a presunção da verdade dos fatos narrados pelo autor (Acórdão 1009/2018-TCU-Plenário, Relator Min. Bruno Dantas; 2369/2013 - TCU - Plenário, Relator Min. Benjamin Zymler e 2449/2013 - TCU - Plenário, Relator Min. Benjamin Zymler) . Dessa forma, a avaliação da responsabilidade do agente não pode prescindir da prova existente no processo ou para ele carreada. 
Ao não apresentar sua defesa, os responsáveis deixaram de produzir prova da regular aplicação dos recursos sob sua responsabilidade, em afronta às normas que impõem aos gestores públicos a obrigação legal de, sempre que demandados pelos órgãos de controle, apresentar os documentos que demonstrem a correta utilização das verbas públicas, a exemplo do contido no art. 93 do Decreto-Lei 200/1967: 'Quem quer que utilize dinheiros públicos terá de justificar seu bom e regular emprego na conformidade das leis, regulamentos e normas emanadas das autoridades administrativas competentes.' 
Mesmo as alegações de defesa não sendo apresentadas, considerando o princípio da verdade real que rege esta Corte, procurou-se buscar, em manifestações dos responsáveis na fase interna desta Tomada de Contas Especial, se havia algum argumento que pudesse ser aproveitado a seu favor. 
No entanto, os responsáveis não se manifestaram na fase interna, não havendo, assim, nenhum argumento que possa vir a ser analisado e posteriormente servir para afastar as irregularidades apontadas.
Em se tratando de processo em que a parte interessada não se manifestou acerca das irregularidades imputadas, não há elementos para que se possa efetivamente aferir e reconhecer a ocorrência de boa-fé na conduta dos responsáveis, podendo este Tribunal, desde logo, proferir o julgamento de mérito pela irregularidade das contas, conforme os termos dos §§ 2º e 6º do art. 202 do Regimento Interno do TCU. (Acórdão 2064/2011-TCU-Primeira Câmara (relator Min. Ubiratan Aguiar) , 6.182/2011-TCU-1ª Câmara (relator Min. Weber de Oliveira) , 4.072/2010-TCU-1ª Câmara (Relator Min. Valmir Campelo) , 1.189/2009-TCU-1ª Câmara (Relator Min. Marcos Bemquerer) , 731/2008-TCU-Plenário (Relator Min. Aroldo Cedraz) .
Dessa forma, os responsáveis José Augusto Leite Oliveira e AGT Construção e Transporte Ltda. devem ser considerados revéis, nos termos do art. 12, § 3º, da Lei 8.443/1992, devendo as contas serem julgadas irregulares, condenando-os ao débito apurado e aplicando ao ordenador da despesa a multa prevista no art. 57 da Lei 8.443/1992.
No que tange, todavia, ao ex-Prefeito Francisco de Sousa Lopes, entende esta Unidade Técnica não ser apropriada sua responsabilização solidária pelo débito, tendo em vista que, conforme demonstrado na análise da defesa do Sr. Jesus Benevides de Sousa Filho na instrução de mérito à peça 28, todas as despesas do convênio foram realizadas na gestão deste último, que utilizou quase a totalidade dos recursos do convênio em pagamentos, sendo que as obras haviam tido um avanço de apenas 46,93%, sem que haja comprovação nos autos de que parcela executada seria aproveitável em benefício da coletividade.
A jurisprudência vigente nesta Casa é de que, grifos nossos: 
'A omissão do prefeito sucessor em concluir obra paralisada em gestão anterior, havendo recursos financeiros do convênio disponíveis para tal finalidade, ou em adotar as medidas pertinentes para resguardar o erário enseja sua responsabilização solidária por eventual débito decorrente da não conclusão do objeto conveniado.' (Acórdão 3067/2019-TCU-Segunda Câmara | Relator: MARCOS BEMQUERER, Acórdão 4828/2018-TCU-Segunda Câmara | Relator: AROLDO CEDRAZ, Acórdão 5867/2021-TCU-Segunda Câmara | Relator: AROLDO CEDRAZ, Acórdão 4382/2020-TCU-Segunda Câmara | Relator: MARCOS BEMQUERER) 
'O prefeito sucessor é responsável, solidariamente com o antecessor, nos casos em que o término da vigência do convênio ocorrer na gestão daquele, salvo se comprovado que os recursos foram integralmente despendidos na gestão do prefeito antecessor, tendo o sucessor promovido ações judiciais visando ao ressarcimento do Erário e à obtenção de documentos necessários à prestação de contas.' (Acórdão 1131/2010-TCU-Primeira Câmara | Relator: VALMIR CAMPELO) .
No caso concreto, os elementos nos autos comprovam que os recursos financeiros do convênio haviam sido comprometidos pela gestão anterior, pela qual respondia o responsável Jesus Benevides de Sousa Filho, que ao antecipar pagamentos à empresa contratada, em dissonância com a parcela dos serviços que havia sido efetivamente concluída, não deixou à gestão que lhe sucedeu recursos suficientes para a conclusão da parcela restante. Ainda, conforme a peça 3, pp. 26-30, o sucessor adentrou com representação junto ao Ministério Público Estadual, em que requer 'providências no que concerne a prestação de contas do ex-gestor Jesus Benevides de Sousa Filho, para que seja instaurada Ação no Poder Judiciário inerente ao caso concreto para que o mesmo devolva os recursos gastos de forma irregular' e o 'bloqueio patrimonial do ex-gestor (...) para garantir a devolução dos recursos gastos indevidamente aos cofres públicos'.
Destarte, propõe-se seja levantado o débito imputado ao responsável Francisco de Sousa Lopes na citação que lhe foi dirigida.
No entanto, como bem observou o insigne representante do Ministério Público junto ao TCU em seu Parecer (peça 26) , não se poderia afastar totalmente a responsabilidade do ex-Prefeito Francisco de Sousa Lopes na concretização do dano identificado pois que 'na¿o ha¿ nos autos demonstrac¿a¿o de que o mesmo tenha adotado medidas cabi¿veis para solucionar as irregularidades, nem justificativas para tanto', havendo 'tambe¿m a informac¿a¿o de que o munici¿pio convenente, sob a gesta¿o do Sr. Francisco de Sousa Lopes, na¿o respondeu ao FNDE sobre a continuidade do conve¿nio', e que ele 'tambe¿m na¿o assinou ata de reunia¿o na qual teria se comprometido a concluir o projeto (pec¿a 2, p. 63, item 13) '.
Desta forma, malgrado não ter o responsável assinado formalmente termo de compromisso com o concedente para a conclusão da obra, ante as informações nos autos de que o município teria participado de reunião com representantes do FNDE na qual, mesmo recusando-se a assinar a respectiva ata, comprometeu-se a concluir o objeto (cf. item 13, à peça 2, p.63) , acredita esta Unidade Técnica que por analogia possa ser aplicado o entendimento contido no Acórdão 4064/2015-TCU-Primeira Câmara | Relator: AUGUSTO SHERMAN, qual seja:
Configura prática de ato ilegítimo e antieconômico, sujeito à multa do art. 58, inciso III, da Lei 8.443/1992, o não cumprimento pelo gestor sucessor de termo de compromisso firmado com a concedente com vistas à continuidade de convênio não concluído por gestão anterior, uma vez que essa omissão pode prolongar o tempo de paralisação do empreendimento, ensejar custos maiores em sua retomada e, até mesmo, o não aproveitamento da parte da obra já realizada.
No entanto, em virtude do falecimento do responsável em 28/6/2021, como comprovado nos autos (peça 78) , após sua citação e anteriormente ao julgamento de suas contas por esta Casa, não há em que se falar em propor penalização pelo ato omissivo, vez que dele não decorreu débito e que os efeitos da multa que lhe caberia se ainda vivo, em face de seu caráter sancionatório, não se podem transferir a outrem. 
Propõe-se, portanto, que o responsável de cujus Francisco de Sousa Lopes seja considerado revel, nos termos do art. 12, § 3º, da Lei 8.443/1992, devendo as contas serem julgadas irregulares, sem aplicação de multa devido ao óbito do responsável.
Da Defesa do responsável Jesus Benevides de Sousa Filho
Em resposta à citação efetuada, o responsável apresentou defesa (peça 55) , alegando em síntese:
Convênio 700271/2011
1.4. que o requerido na¿o praticou nenhum ato considerado como ilegal. Logo, a demanda em comento deve ser rejeitada, tendo em vista a inexiste¿ncia de qualquer irregularidade;
1.5. que o requerido na¿o tinha obrigac¿a¿o de finalizar a obra, mas sim apenas de dar ini¿cio, compromisso esse que ele honrou, a responsabilidade de conclui-la era integral do gestor sucessor, ja¿ que o referido convênio se expirava somente no ano de 2014; 
1.6. que quando o requerido deixou o governo municipal, a obra estava em andamento, pore¿m a empresa e o gestor sucessor na¿o finalizaram a obra;
1.7. que, oficiado pelo FNDE, o gestor Francisco de Sousa, confirmou que na¿o tinha condic¿o¿es de concluir a obra, vez que ja¿ tinha repassado o dinheiro para a empresa;
1.8. que se houve irregularidade na execuc¿a¿o do convênio, esta ocorreu no peri¿odo de 2013 a 2016, gesta¿o do senhor Francisco de Sousa.
PEJA 2005
1.9. que na¿o tendo sido demonstrado em nenhum momento a ocorre¿ncia de dolo nos presentes autos, na¿o tendo havido a demonstrac¿a¿o de conduta no sentido de, intencionalmente, infringir os princi¿pios da administrac¿a¿o pu¿blica, na¿o existe quaisquer que sejam irregularidades nos atos do requerido em relac¿a¿o ao PEJA/2005;
1.10. que embora os fatos apontados pelo requerente apresentem semelhanc¿a com os atos ili¿citos, na¿o dete¿m, como estas, gravidade ta¿o expressiva capaz de ferir a ordem moral e juri¿dica na qual se deve pautar o agente administrativo;
1.11. que a diverge¿ncia na prestac¿a¿o de conta a qual o parecer acusou e¿ de valor demasiadamente irriso¿rio, correspondendo apenas a¿ 0,059% do valor da verba que foi destinado ao PEJA/2005, sendo a quantia de R$ 96,39 (noventa e seis reais e trinta e nove centavos) ;
1.12. que na¿o se justifica a movimentac¿a¿o do aparato estatal de fiscalizac¿a¿o para a punic¿a¿o de uma suposta irregularidade de valor ta¿o baixo, de modo que deve-se observar o princi¿pio da insignifica¿ncia;
1.13. que na¿o houve desvio de verba pu¿blica, enriquecimento ili¿cito e muito menos danos aos cofres pu¿blicos, o que aconteceu foi uma ressalva no parecer emitido na prestac¿a¿o de contas o qual daria pra ser sanada sem a necessidade da instaurac¿a¿o do presente Tomada de Contas Especial.
Análise: 
Cabe, primeiramente, salientar que o responsável apresentou defesa composta de alegações meramente retóricas e desacompanhadas de quaisquer elementos que as corroborassem ou que pudessem afastar a irregularidade que lhe está sendo imputada, tampouco justificar a conduta omissiva.
No que se refere ao Convênio 700271/2011, vale lembrar a conduta pela qual o responsável foi citado, qual seja 'não adotar as medidas necessárias à correta execução da obra, tendo os recursos repassados sido gastos em sua gestão, em pagamentos à empresa contratada, sem a correspondente execução dos serviços'. Cumpre também salientar que, na instrução à peça 20, esta Unidade Técnica já havia apreciado alegações semelhantes por parte do responsável, concluindo por rejeitá-las, ante a comprovação nos autos de que todas as despesas do convênio foram realizadas em sua gestão, tendo efetuado pagamentos à empresa AGT Construção e Transporte Ltda. sem a correspondente prestação de serviços, considerando que se utilizou quase a totalidade dos recursos do convênio em pagamentos, sendo que as obras haviam tido um avanço de apenas 46,93%.
Destaque-se, ainda, que a alegação de que foi responsabilidade do seu sucessor repassar o dinheiro para a empresa contratada e paralisar a obra, não encontra suporte nos autos, vez que, conforme oportunamente destacado no Parecer do Egrégio MP-TCU (peça 26) 'a obra foi paralisada em outubro de 2012, segundo fiscal do Convenente (pec¿a 2, p. 77, item 3) , me¿s em que houve o segundo repasse do FNDE (...) A construtora recebeu todos os pagamentos ainda no exerci¿cio de 2012.'
Da análise procedida acima, verifica-se que os argumentos de defesa não foram suficientes para elidir a irregularidade pela qual está sendo responsabilizado, de forma que devem ser rejeitados e, não havendo elementos para que se possa efetivamente aferir e reconhecer a ocorrência de boa-fé na conduta do responsável Jesus Benevides de Sousa Filho, pode este Tribunal, desde logo, proferir o julgamento de mérito pela irregularidade das contas, conforme os termos dos §§ 2º e 6º do art. 202 do Regimento Interno do TCU, condenando-se o responsável ao débito apurado e aplicando-lhe a multa prevista no art. 57, da Lei 8.443/1992.
Em relação ao PEJA/2005, cabe já apontar o equívoco do defendente em relação ao valor do débito que lhe havia sido imputado, tendo em vista que, conforme a instrução à peça 8 e a citação que lhe foi dirigida (peça 12) , as irregularidades referentes ao citado programa foram: pagamentos efetuados com festividades de animac¿a¿o na colac¿a¿o de grau dos alunos concludentes de etapas do EJA da Escola Municipal Joa¿o Pessoa - R$ 1.358,00; diverge¿ncia entre a despesa efetuada e o contido no extrato banca¿rio da conta especifica do programa - R$ 96,39.
No entanto, considerando o longo período de tempo decorrido desde as irregularidades referentes ao Peja (2005) ; considerando que transcorreram mais de dez anos entre os fatos impugnados referentes ao Peja e o ato que ordenou a citação (7/8/2018, peça 10) , restando portanto prescrita a pretensão punitiva do TCU; considerando, finalmente, que o débito apurado pelo tomador de contas foi de apenas R$ 1.454,39, valor cuja inexpressiva materialidade recomendaria a aplicação dos princípios da insignificância e da economia processual, entende esta Unidade Técnica que se possa desconsiderar tal quantia para fins de cobrança e afastado o débito apurado em relação ao PEJA/2005.
CONCLUSÃO
Em face da análise promovida na seção 'Exame Técnico', propõe-se rejeitar as alegações de defesa de Jesus Benevides de Sousa Filho quanto ao Convênio 700271/2011, uma vez que não foram suficientes para sanar as irregularidades a ele atribuídas e nem afastar o débito apurado. Propõe-se ainda acolher parcialmente as alegações de defesa de Jesus Benevides de Sousa Filho quanto ao PEJA/2005, levantando-se o débito apurado no valor de R$ 1.454,39, tendo em vista o princípio da insignificância. Quanto aos outros responsáveis, propõe-se sejam considerados revéis, nos termos do art. 12, § 3º, da Lei 8.443/1992.
Verifica-se também que não houve a prescrição da pretensão punitiva quanto às irregularidades na execução do referido Convênio.
Tendo em vista que não constam dos autos elementos que permitam reconhecer a boa-fé dos responsáveis, sugere-se que as suas contas sejam julgadas irregulares, nos termos do art. 202, § 6º, do Regimento Interno do TCU, com a imputação do débito atualizado monetariamente e acrescido de juros de mora, nos termos do art. 202, § 1º do Regimento Interno do TCU, descontado o valor eventualmente recolhido, com a aplicação das multas previstas nos arts. 57 e 58 da Lei 8.443/1992.
PROPOSTA DE ENCAMINHAMENTO
Diante do exposto, submetemos os autos à consideração superior, propondo ao Tribunal:
considerar revéis os responsáveis Francisco de Sousa Lopes (CPF XXX.394.053-XX) , José Augusto Leite Oliveira (CPF XXX.296.155-XX) e Empresa AGT Construção e Transporte Eireli (CNPJ 07.436.857/0001-06) , para todos os efeitos, dando-se prosseguimento ao processo, com fulcro no art. 12, § 3º, da Lei 8.443/1992;
rejeitar as alegações de defesa apresentadas pelo responsável Jesus Benevides de Sousa Filho (CPF XXX.969.801-XX) quanto ao Convênio 700271/2011;
acolher parcialmente as alegações de defesa apresentadas pelo responsável Jesus Benevides de Sousa Filho (CPF XXX.969.801-XX) quanto ao PEJA/2005, levantando-se o débito apurado no valor de R$ 1.454,39, tendo em vista sua expressiva falta de materialidade;
julgar irregulares, nos termos dos arts. 1º, inciso I, 16, inciso III, alíneas b e c, da Lei 8.443/1992, c/c os arts. 19 e 23, inciso III, da mesma Lei, as contas dos responsáveis Jesus Benevides de Sousa Filho (CPF XXX.969.801-XX) , José Augusto Leite Oliveira (CPF XXX.296.155-XX) e Empresa AGT Construção e Transporte Eireli (CNPJ 07.436.857/0001-06) , condenando-os ao pagamento das importâncias a seguir especificadas, atualizadas monetariamente e acrescidas dos juros de mora, calculadas a partir das datas discriminadas até a data da efetiva quitação do débito, fixando-lhes o prazo de quinze dias, para que comprovem, perante o Tribunal, o recolhimento das referidas quantias aos cofres do Fundo Nacional de Desenvolvimento da Educação, nos termos do art. 23, inciso III, alínea 'a', da citada lei, c/c o art. 214, inciso III, alínea 'a', do Regimento Interno do TCU. 
Débitos relacionados solidariamente aos responsáveis Jesus Benevides de Sousa Filho (CPF XXX.969.801-XX) , José Augusto Leite Oliveira (CPF XXX.296.155-XX) e Empresa AGT Construção e Transporte Eireli (CNPJ 07.436.857/0001-06) :
	Data de ocorrência
	Valor histórico (R$) 

	17/10/2012
	138.395,08¿

	10/12/2012
	150.729,74

Valor atualizado do débito (com juros) em 13/7/2021: R$ 494.762,91
Débitos relacionados solidariamente aos responsáveis Jesus Benevides de Sousa Filho (CPF XXX.969.801-XX) e José Augusto Leite Oliveira (CPF XXX.296.155-XX) :
	Data de ocorrência
	Valor histórico (R$) 

	30/12/2011
	369.439,07

	10/10/2012
	329.281,95

Valor atualizado do débito (com juros) em 13/7/2021: R$ 1.225.845,44
aplicar aos responsáveis Jesus Benevides de Sousa Filho (CPF XXX.969.801-XX) e José Augusto Leite Oliveira (CPF XXX.296.155-XX) a multa prevista no art. 57 da Lei 8.443/1992 c/c o art. 267 do Regimento Interno do TCU, fixando-lhe o prazo de quinze dias, a contar da notificação, para que comprovem, perante o Tribunal (art. 214, III, alínea 'a', do Regimento Interno do TCU) , o recolhimento da dívida aos cofres do Tesouro Nacional, atualizada monetariamente desde a data do acórdão que vier a ser proferido por este Tribunal até a data do efetivo recolhimento, se paga após o vencimento, na forma da legislação em vigor;
julgar irregulares, nos termos dos arts. 1º, inciso I, 16, inciso III, alínea b, da Lei 8.443/1992, c/c os arts. 19, parágrafo único, e 23, inciso III, da mesma Lei, as contas do responsável de cujus Francisco de Sousa Lopes (CPF XXX.394.053-XX) , sem aplicação de multa devido ao óbito do responsável;
autorizar, desde logo, a cobrança judicial das dívidas, caso não atendidas as notificações, na forma do disposto no art. 28, inciso II, da Lei 8.443/1992;
autorizar também, desde logo, se requerido, com fundamento no art. 26, da Lei 8.443, de 1992, c/c o art. 217, §§ 1º e 2º do Regimento Interno do TCU, o parcelamento da (s) dívida (s) em até 36 parcelas, incidindo, sobre cada parcela, corrigida monetariamente, os correspondentes acréscimos legais, fixando-lhe o prazo de quinze dias, a contar do recebimento da notificação, para comprovar, perante o Tribunal, o recolhimento da primeira parcela, e de trinta dias, a contar da parcela anterior, para comprovar os recolhimentos das demais parcelas, devendo incidir, sobre cada valor mensal, atualizado monetariamente, os juros de mora devidos, no caso do débito, na forma prevista na legislação em vigor, alertando os responsáveis de que a falta de comprovação do recolhimento de qualquer parcela importará o vencimento antecipado do saldo devedor, nos termos do § 2º do art. 217 do Regimento Interno deste Tribunal; 
enviar cópia do Acórdão a ser prolatado à Procuradoria da República no Estado do Tocantins, nos termos do § 3º do art. 16 da Lei 8.443/1992, c/c o § 7º do art. 209 do Regimento Interno do TCU, para adoção das medidas cabíveis; e
enviar cópia do Acórdão que vier a ser proferido ao Fundo Nacional de Desenvolvimento da Educação e aos responsáveis, para ciência;
informar à Procuradoria da República no Estado do Tocantins, ao Fundo Nacional de Desenvolvimento da Educação e aos responsáveis que a presente deliberação, acompanhada do Relatório e do Voto que a fundamenta, está disponível para a consulta no endereço www.tcu.gov.br/acordaos, além de esclarecer que, caso requerido, o TCU poderá fornecer sem custos as correspondentes cópias, de forma impressa; e
informar à Procuradoria da República no Estado do Tocantins que, nos termos do parágrafo único do art. 62 da Resolução TCU 259/2014, os procuradores e membros do Ministério Público credenciados nesta Corte podem acessar os presentes autos de forma eletrônica e automática, ressalvados apenas os casos de eventuais peças classificadas como sigilosas, as quais requerem solicitação formal".
2.	O Ministério Público junto a este Tribunal manifestou-se de acordo com o encaminhamento proposto pela unidade instrutiva, sugerindo, adicionalmente, a aplicação da multa prevista no art. 57 da Lei 8.443/1992, também, à empresa AGT Construção e Transporte Eireli (peça 82) .
	É o relatório.

8.1. Daniel Borges Navarro (OAB/DF 40.730), representando AGT Construção e Transporte Ltda.; 
8.2. Antônio Perilo de Sousa Teixeira Netto (OAB/DF 21.359), Guilherme Augusto Fregapani (OAB/DF 34.406), Henrique Araújo Costa (OAB/DF 21.989) e Tálita Angel Pereira Franco (OAB/DF 54.552), representando Jesus Benevides de Sousa Filho.

Procurador Rodrigo Medeiros de Lima.

TOMADA DE CONTAS ESPECIAL. CONVÊNIO. EXECUÇÃO PARCIAL DO OBJETO PACTUADO. PAGAMENTO POR SERVIÇOS NÃO EXECUTADOS. IMPOSSIBILIDADE DE APROVEITAMENTO DA PARCELA EXECUTADA. CITAÇÃO. REVELIA DE DOIS RESPONSÁVEIS. REJEIÇÃO DA DEFESA APRESENTADA PELO TERCEIRO RESPONSÁVEL. CONTAS IRREGULARES. DÉBITO. MULTA.

TOMADA DE CONTAS ESPECIAL (TCE)

Secretaria de Controle Externo de Tomada de Contas Especial (SecexTCE).

Aprecia-se tomada de contas especial instaurada pelo Fundo Nacional de Desenvolvimento da Educação - FNDE, tendo como responsável o Sr. Jesus Benevides de Sousa Filho, exprefeito do Município de São Miguel do Tocantins/TO, gestões 2005-2008 e 2009-2012, em razão da impugnação de despesas realizadas com os recursos repassados à municipalidade por força do Programa de Apoio aos Sistemas de Ensino para Atendimento à Educação de Jovens e Adultos - Peja, no exercício de 2005, e da não consecução do objeto do Convênio 700271/2011, qual seja, a construção de unidade escolar, no âmbito do Programa Nacional de Reestruturação e Aparelhagem da Rede Escolar Pública de Educação Infantil - Proinfância.
2.	No caso do Peja, os recursos repassados pelo FNDE ao Município de São Miguel do Tocantins/TO totalizaram R$ 119.216,60 e o prazo para prestação de contas desses recursos se encerrou em 31/3/2006.
3.	Mediante o Parecer 700/2016-Daesp/Copra/CGCap/Difin/FNDE (peça 2, fls. 53/57) , de 11/10/2016, o órgão concedente manifestou-se pela aprovação com ressalvas da prestação de contas apresentada pela municipalidade, ante as seguintes ocorrências:
	- impugnação de despesas, no total de R$ 1.358,00, alusivas a pagamentos efetuados com festividades de animação na colação de grau dos alunos concludentes de etapas do EJA da Escola Municipal João Pessoa (peça 2, fls. 29/33) ;
	- divergência de R$ 96,39 entre o valor correspondente à "despesa realizada" indicado na prestação de contas (peça 3, fl. 54) , R$ 161.149,97, e o apurado no extrato bancário da conta específica do programa (peça 2, fls. 16/25) , R$ 161.246,36.
4.	Quanto ao Convênio 700271/2011, cuja vigência se deu no período de 16/8/2011 a 4/8/2014 e o prazo para apresentação da prestação de contas findou em 16/1/2015, foram previstos recursos no montante de R$ 1.330.432,11, sendo R$ 1.317.127,79 à conta da concedente e R$ 13.304,32 correspondentes à contrapartida do convenente. Do montante federal, foi repassado à municipalidade o total de R$ 987.845,84, mediante as Ordens Bancárias 2011OB704602, de 30/12/2011, e 2012OB703887, de 10/10/2012.
5.	Segundo a Nota Técnica 020/2014/CGIMP/DIGAP/FNDE/MEC (peça 2, fls. 77/78) , vistoria realizada em 10/12/2013 indicou que as obras pactuadas tiveram apenas 46,93% de avanço físico, não obstante houvesse sido debitado da conta específica do convênio o valor correspondente a 71% do pactuado. Indicou, também, que tais obras se encontravam paralisadas por abandono da empresa desde outubro/2012. Apontou, por fim, que irregularidades apuradas nas obras, relacionadas a serviços executados em desconformidade com o projeto, inviabilizavam a conclusão do objeto pactuado.
6.	Mediante o Parecer Conclusivo 215/2016/Diesp/Coapc/CGcap/Difin (peça 2, fls. 70/76) , de 3/10/2016, o órgão concedente manifestou-se pela não aprovação da prestação de contas do Convênio 700271/2001, em razão da não consecução do objeto conveniado.
7.	No âmbito deste Tribunal, após instrução inicial (peça 8) , a Secretaria de Controle Externo de Tomada de Contas Especial - SecexTCE promoveu a citação solidária do Sr. Jesus Benevides de Sousa Filho pelas irregularidades e valores abaixo discriminados:
	- relativamente ao Peja/2005: realização de pagamentos com festividades de animação na colação de grau dos alunos concludentes de etapas do EJA da Escola Municipal João Pessoa (R$ 1.358,00) e divergência entre as despesas informadas na prestação de contas e os valores extraídos do extrato bancário da conta específica do programa (R$ 96,39) ;
	- relativamente ao Convênio 700271/2011: execução irregular da obra pactuada, com apenas 46,93% de avanço físico, que inviabilizou o cumprimento do objeto pactuado, apesar do repasse pelo FNDE do valor correspondente a 71% do pactuado (R$ 987.845,84) .
8.	Após analisar a defesa apresentada pelo responsável, a unidade técnica propôs a irregularidade das contas, com condenação em débito e aplicação de multa (peça 20) .
9.	Discordando dessa proposta no que tange ao Convênio 700271/2011, o Ministério Público junto a este Tribunal sugeriu (peça 26) , preliminarmente ao julgamento de mérito desta tomada de contas especial, a promoção de nova citação nos autos, desta feita do Sr. Jesus Benevides de Sousa Filho solidariamente com a empresa AGT Construção e Transporte Ltda., contratada para a construção da unidade escolar, o Sr. Francisco de Sousa Lopes, prefeito sucessor (gestão 2013-2016) , e o Sr. José Augusto Leite Oliveira, ordenador de despesas, nomeado por meio do Decreto Municipal 320/2011. 
10.	Segundo o douto Parquet, a municipalidade efetuou pagamentos para a empresa AGT Construção e Transporte Ltda. no valor de R$ 913.221,77 (69% do total previsto para a obra) , de um total liquidado de R$ 969.281,48 (73% do previsto para a obra) , embora a execução física tivesse atingido apenas 51% do previsto, conforme extraído do Sistema Integrado de Monitoramento, Execução e Controle do Ministério da Educação (peça 24) , ou 46,93%, de acordo com dados fornecidos inicialmente pelo concedente (peça 2, fl. 77) .
11.	Quanto ao Sr. Francisco de Sousa Lopes, entendeu que sua conduta contribuiu para a concretização do dano identificado, pois: a) assumiu o cargo em 1º/1/2013, com a obra conveniada paralisada há cerca de 2 meses, permanecendo no cargo até o final de seu mandato em 31/12/2016; b) a prestação de contas do convênio, cujo prazo para apresentação se encerrou em 16/1/2015, ou seja, durante sua gestão, somente foi enviada ao concedente em 24/6/2016, com atraso de praticamente um ano e meio; c) inexiste nos autos demonstração de que tenha adotado medidas cabíveis para solucionar as irregularidades apuradas na execução do convênio nem apresentado justificativas para tanto, à exceção da representação perante o Ministério Público Estadual contra o ex-prefeito, em função das irregularidades detectadas pelo FNDE, com o objetivo de afastar a situação de inadimplência do município e, assim, estar apto a receber recursos federais; d) sob a sua gestão, o município convenente não respondeu ao FNDE sobre a continuidade do convênio; e) não assinou ata de reunião na qual teria se comprometido a concluir o projeto; f) foi notificado das irregularidades pelo FNDE em 2014, ou seja, antes mesmo do início da fase interna da TCE.
12.	Relativamente ao Sr. José Augusto Leite Oliveira, consignou que, na condição de ordenador de despesas da municipalidade, sua conduta contribuiu decisivamente para a ocorrência do dano verificado, pois foi o responsável pela antecipação dos pagamentos à empreiteira contratada para a execução do objeto conveniado, conforme consignado no relatório e voto condutor do Acórdão 4186/2016-TCU-Segunda Câmara, proferido no TC Processo 015.743/2014-4, em que foi multado por irregularidades relativas à licitação realizada para execução do objeto do convênio tratado nestes autos. 
13.	Por fim, quanto ao débito, sugeriu que fosse atribuído aos gestores o valor total do repasse efetuado à municipalidade, qual seja, R$ 987.845,84, e, à empresa AGT Construção e Transporte Ltda., a diferença entre o montante recebido e o efetivamente executado por ela, ou seja, R$ 289.124,82.
14.	Acolhendo tal proposta, determinei, mediante o despacho lavrado em 18/11/2019 (peça 27) , a realização das medidas alvitradas pelo Ministério Público junto a este Tribunal. 
15. 	Embora notificados de forma regular e válida, em plena conformidade com os normativos acerca da matéria, os Srs. José Augusto Leite Oliveira e Francisco de Sousa Lopes e a empresa AGT Construção e Transporte Ltda. permaneceram silentes, o que caracteriza a sua revelia, nos termos do art. 12, § 3º, da Lei 8.443/1992, devendo-se, portanto, dar prosseguimento ao processo.
16.	Já o Sr. Jesus Benevides de Sousa Filho compareceu a este Tribunal (peças 55 a 57) defendendo, basicamente: a) quanto ao Convênio 700271/2011: inexistência de irregularidade na aplicação das verbas conveniadas, responsabilidade do prefeito sucessor e da empresa contratada pela finalização da obra, ilegitimidade para figurar no polo passivo do feito; b) quanto ao Peja/2005: não comprovação de má fé ou dolo, inexpressividade da divergência apontada na prestação de contas, inocorrência de dano ao erário.
17.	Após analisar as alegações apresentadas em resposta ao chamamento deste Tribunal, a SecexTCE sugeriu (peça 79) , com a anuência do Ministério Público junto a este Tribunal, entre outras medidas, o julgamento pela irregularidade das contas e a condenação dos Srs. Jesus Benevides de Sousa Filho e José Augusto Leite Oliveira e da empresa AGT Construção e Transporte Ltda. pelo débito alusivo ao Convênio 700271/2011, com aplicação da multa prevista no art. 57 da Lei 8.443/1992.
18.	De pronto, acolho as propostas apresentadas nos autos, cujas análises e conclusões adoto como razões de decidir.
19.	Com efeito, relativamente ao Peja/2005, pode este Tribunal afastar o débito apurado, com fundamento nos princípios da insignificância e da economia processual, haja vista a sua inexpressiva materialidade, o longo período de tempo decorrido desde as irregularidades apontadas e o transcurso de mais de dez anos entre os fatos impugnados e o ato que ordenou a citação do gestor envolvido, Sr. Jesus Benevides de Sousa Filho. Vale, portanto, acolher parcialmente a defesa desse responsável sobre a aplicação desses recursos.
20.	Quanto ao Convênio 700271/2011, não cabe a responsabilização do Sr. Francisco de Sousa Lopes pelo dano quantificado nestes autos, haja vista a constatação de que os recursos impugnados foram integralmente utilizados na gestão do seu antecessor, Sr. Jesus Benevides de Sousa Filho, o qual, por sua vez, atuando em conjunto com o Sr. José Augusto Leite Oliveira, antecipou pagamentos à empresa AGT Construção e Transporte Ltda., em dissonância com a parcela dos serviços efetivamente executada por esse empresa.
21.	Não obstante, devem as contas do Sr. Francisco de Sousa Lopes serem julgadas irregulares, ante a prática de ato ilegítimo e antieconômico, decorrente da sua omissão no saneamento, durante sua gestão, das irregularidades apontadas na execução do convênio, com vistas ao aproveitamento dos serviços até então executados e à conclusão da obra pactuada e, com isso, ao atingimento da finalidade pública pretendida.
22.	Deixo, todavia, de aplicar-lhe multa, ante o seu falecimento, em 28/6/2021 (peça 78) .
23.	Isso porque, segundo jurisprudência deste Tribunal, havendo o óbito do responsável, somente a multa já convertida em dívida patrimonial em decorrência do trânsito em julgado do acórdão gerador da sanção é que pode subsistir e ser cobrada do espólio ou dos sucessores do de cujus, no limite do patrimônio transferido.
24.	Destarte, a penalidade de multa não se transfere aos sucessores do responsável falecido, tendo em vista seu caráter personalíssimo, de forma que a morte ocorrida em data anterior à prolação do acórdão condenatório é causa de extinção da punibilidade.
25.	No caso dos demais responsáveis, não foram apresentadas alegações hábeis a descaracterizar as irregularidades apuradas nos autos e/ou elidir a sua responsabilidade pela reparação do dano ocasionado aos cofres públicos.
26.	Lembro que, como bem colocou o Ministério Público junto a este Tribunal em parecer lavrado nos autos (peça 26) , a jurisprudência consolidada do TCU é no sentido de que a execução parcial do objeto conveniado, sem alcance dos seus objetivos, implica na responsabilização do gestor convenente pelo total dos recursos repassados. Por sua vez, a empresa contratada para a execução do objeto do convênio somente deve ressarcir ao erário o montante correspondente ao valor recebido e não executado, porquanto ela não tem a responsabilidade de assegurar o cumprimento dos objetivos do convênio, mas de executar o que lhe foi contratado e pago.
27.	Remanesceram, portanto, as condutas ilícitas atribuídas aos Srs. Jesus Benevides de Sousa Filho e José Augusto Leite Oliveira e à empresa AGT Construção e Transporte Ltda., que denotam a não comprovação da boa e regular gestão dos recursos públicos e, portanto, justificam a restituição, ao erário, das quantias indevidamente aplicadas.
28.	Por fim, relativamente à apenação desses responsáveis, registro que, nos termos do Acórdão 1441/2016-TCU-Plenário, não há empecilhos para a adoção de tal medida, haja vista a inocorrência da prescrição da pretensão punitiva deste Tribunal. Com efeito, não houve o transcurso de mais de dez anos entre a ordem para a citação no âmbito do TCU (peça 27) , em 18/11/2019, e a data final para a prestação de contas do ajuste, em 16/1/2015, conforme pactuado.
	Pelas razões expostas, VOTO no sentido de que seja adotado o acórdão que ora submeto à apreciação deste colegiado.
TCU, Sala das Sessões Ministro Luciano Brandão Alves de Souza, em 26 de abril de 2022.
Ministro JOÃO AUGUSTO RIBEIRO NARDES 
Relator